【裁判字號】    99,上易,190
【裁判日期】    990803
【裁判案由】    交互計算
【裁判全文】
臺灣高等法院民事判決                 99年度上易字第190號
上  訴  人  燦坤實業股份有限公司
法定代理人  戊○
訴訟代理人  何崇民律師
複 代理 人  林雅君律師
被 上訴 人  大同綜合訊電股份有限公司
法定代理人  丙○○
訴訟代理人  甲○○
            乙○○
上列當事人間請求交互計算事件，上訴人對於中華民國98年12月
30日臺灣士林地方法院98年度訴字第1204號第一審判決提起上訴
，本院於99年7 月20日言詞辯論終結，判決如下：
    主      文
上訴駁回。
第二審訴訟費用由上訴人負擔。
    事實及理由
一、被上訴人起訴主張：伊與上訴人簽訂商品採購合約，由伊提
    供商品至上訴人公司之門市販售，上訴人則應於每月末日扣
    除各項費用後，於65天內給付貨款；伊未有任何違反合約約
    定之情事，惟上訴人竟於98年1 月31日結算應給付之貨款時
    ，逕以伊僱用上訴人公司離職未滿一年之員工丁○○，應給
    付違約金100 萬元為由，加計5 ％稅金後，逕予扣抵貨款10
    5 萬元未為給付，爰依兩造間之採購合約，請求上訴人給付
    該被扣抵之貨款105萬元及法定遲延利息。
二、上訴人則以：被上訴人於95年4 月17日違約僱用甫於同年3
    月27日自上訴人公司離職之員工丁○○，應給付違約金100
    萬元，伊得逕從應給付被上訴人之貨款中扣除等語，資為抗
    辯。
三、原審對於被上訴人之請求，判決：(一)上訴人應給付被上訴人
    105萬元及自98年6月24日起至清償日止，按年息百分之5 計
    算之利息。(二)被上訴人以35萬元為上訴人供擔保後，得假執
    行。但上訴人如以105 萬元為被上訴人預供擔保後，得免為
    假執行。上訴人不服，提起上訴，聲明：(一)原判決廢棄。(二)
    被上訴人在第一審之訴及其假執行之聲請均駁回。被上訴人
    則聲明：上訴駁回。
四、兩造不爭執事項（見本院卷第31頁反面- 32頁反面）：
  (一)上訴人與被上訴人於95年至98年間分別簽訂「2006年商品採
    購合約」至「2009年商品採購合約」（下稱系爭契約），約
    定由被上訴人提供商品至上訴人公司之門市販售，以每月首
    日至每月末日為週期，結算貨款，並以每月末日為結算日，
    上訴人於扣除應扣款之項目後，應自結算日起65天內將差額
    匯予被上訴人。
  (二)兩造簽訂「2006年商品採購合約」第11.14 條約定：供應商
    （即被上訴人公司）不得錄用從燦坤（即上訴人公司）離職
    後一年內之員工，擔任課長級以上之職務，藉而得知相關販
    售資料，若經發現，上訴人公司得立即終止合約並有權對被
    上訴人請求1,000,000 元之懲罰性賠償金，供應商不得異議
    （下稱系爭約款）。
  (三)上訴人於98年1 月31日應給付被上訴人之貨款105 萬元，上
    訴人以被上訴人任用自上訴人公司離職未滿一年之員工丁○
    ○，違反系爭約款應給付懲罰性違約金100 萬元，加計稅金
    5萬元，合計為105萬元為由，逕予扣除。
  (四)以各年度投保之單位而論，丁○○任職之情形如下：
    1.原任職上訴人公司，於95年3 月27日離職，領取95年度薪
      資2,164,623 元。
    2.同年4 月17日起至96年4 月2 日止，任職於訴外人大同世
      界科技股份有限公司（下稱大同世界科技公司），領取95
      年度薪資1,357,467 元。
    3.自96年4 月2 日迄今，任職於被上訴人公司。
  (五)大同世界科技公司營業地址臺北市○○○路○ 段22號，董事
    長林郭文艷；董事丙○○、大同股份有限公司（代表人許嘉
    成）、大同股份有限公司（代表人陳輝煌）、大同股份有限
    公司（代表人曾毅誠）、大同股份有限公司（代表人沈柏延
    ）；獨立董事林祖嘉、郭蕙玉、林柏生；監察人歐添發、蔡
    士光、陳志偉。
  (六)被上訴人公司營業地址臺北市○○○路○ 段22號，董事長大
    同股份有限公司（代表人丙○○）、副董事長大同股份有限
    公司（代表人辜文陽）、董事大同股份有限公司（代表人林
    郭文艷）、董事大同股份有限公司（代表人丁○○）、董事
    大同股份有限公司（代表人羅穎舜）、監察人大同股份有限
    公司（代表人楊樹勳）。
五、被上訴人主張上訴人依系爭契約應給付貨款105 萬元，上訴
    人對此不爭執，自堪信為真實。惟上訴人抗辯被上訴人違反
    系爭契約不得僱用其離職員工之約定，應給付105 萬元之違
    約金，經抵扣後，上訴人毋庸再給付被上訴人任何貨款云云
    ，被上訴人則予否認。查：
  (一)被上訴人有無任用自上訴人公司離職之丁○○？有無違反系
    爭約款之情事？
    1.按供應商（即被上訴人公司）不得錄用從燦坤（即上訴人
      公司）離職後一年內之員工，擔任課長級以上之職務，藉
      而得知相關販售資料，若經發現，上訴人公司得立即終止
      合約並有權對被上訴人請求1,000,000 元之懲罰性賠償金
      ，供應商不得異議，兩造不爭執真正之「2006年商品採購
      合約」第11.14 條約定有明文（見原審卷第53頁）。
    2.上訴人抗辯：丁○○自上訴人公司離職後未久，即受被上
      訴人公司錄用，被上訴人公司為掩飾其違約之事實，佯以
      大同世界科技公司為丁○○加保並申報所得稅資料，此由
      大同世界科技公司營業地址、大股東、營業項目與被上訴
      人公司相同；丁○○於95年間領取被上訴人公司1 萬元薪
      資；丁○○於95年3 月間自上訴人公司離職後，大同公司
      於同年7 月間成立大同3C展售中心，並於一年後完成全省
      100 店的展店計畫；丁○○自上訴人公司離職滿一年又6
      日，旋即自大同科退保並於同日加保於被上訴公司即可證
      明。被上訴人則主張：伊與大同世界科技公司之營業項目
      不同，實質上非屬同一公司；丁○○於95年間領得之1 萬
      元係獎金，並非薪資；伊任用丁○○已逾一年期間等語。
      經查：
      (1)上訴人聲請傳喚之證人丁○○證稱：「（問：95年3 月
        底離職離職後去哪裡？）離職後休息1 、2 個禮拜，後
        來到大同世界科技…（問：在那邊做多久？）差不多有
        1 年的時間…（問：做了1 年之後又去那裡？）然後就
        到了大同綜合訊電…（問：找你去大同世界科技工作的
        人是誰？）當時負責科教館的營運長沈柏延，也就是大
        同世界科技的副總…（問：後來去大同綜合訊電是誰找
        你去的，你跟誰談的？）當時蕭總經理找我去的」等語
        （見本院卷第46 - 47 頁），核與上訴人聲請本院發函
        大同世界科技，查詢丁○○於95年4 月17日至96年4 月
        2 日期間是否受僱於大同世界科技公司？若有，則丁○
        ○之職位為何？負責之工作內容為何？以及其所領薪資
        為何？經大同世界科技公司復以：「丁○○先生於95年
        4 月14日至96年4 月2 日間受僱於本公司，擔任顧問一
        職，主要負責本公司所經營國立台灣科學教育館之業務
        企劃工作，丁○○先生於任職期間95年5 月至96年3 月
        共受領之薪資為2,440,767 元」相符，有該公司99年5
        月8 日大世科發字第0990032 號函檢附丁○○95年5 月
        至95年12月、96年1 月至3 月各類所得扣繳暨免扣繳憑
        單給付總額分別為1,357,467 元、1,083,300 元可憑（
        見本院卷第40、41頁），亦與上訴人提出財政部臺北市
        國稅局95年度綜合所得稅各類所得資料清單記載「大同
        世界科技給付丁○○薪資1,357,467 元」（見原審卷第
        55 頁 ），以及被上訴人提出之被保險人投保資料查詢
        表記載「大同世界科技公司於95年4 月17日為丁○○加
        保，96年4 月2 日退保」等情（見原審卷第69頁）相符
        ，足認丁○○於95年3 月27日自上訴人公司離職後，於
        95年4 月14日至96年4 月2 日任職於大同世界科技公司
        ，擔任顧問一職，負責該公司所經營國立台灣科學教育
        館之業務企劃工作。上訴人抗辯丁○○離職後，受僱於
        被上訴人公司，顯無可採。
      (2)上訴人提出之公司登記資料查詢（明細），雖可證明大
        同世界科技股份有限公司與被上訴人公司之營業地址均
        為「臺北市○○○路○ 段22號」，二公司之大股東均為
        「大同股份有限公司」（見原審卷第56-61 頁）。惟，
        大同世界科技公司係於89年5 月5 日由經濟部商業司核
        准設立，被上訴人公司則係於89年10月23日由臺北市政
        府核准設立，有公司登計資料查詢（明細）可憑（分見
        原審卷第56、59頁），為法人格各自獨立之二家公司；
        上訴人對於被上訴人何時僱用丁○○？擔任何種職務？
        從事何種工作內容？大同世界科技公司又如何以行政作
        業為被上訴人公司僱用之丁○○加退保、扣繳薪資等？
        既無具體陳述，又未提出相關事證供參，則其單純依據
        被上訴人公司與大同世界科技公司之營業地址及大股東
        相同為由，抗辯被上訴人公司僱用丁○○，佯以大同世
        界科技公司為丁○○加保並申報所得稅資料云云，即無
        足取。
      (3)上訴人提出財政部臺北市國稅局95年度綜合所得稅各類
        所得資料清單固記載「被上訴人公司於95年間給付丁○
        ○薪資1 萬元」（見原審卷第55頁）。惟，證人丁○○
        證稱：「（問：95年間你有無從大同綜合訊電獲得一萬
        元？）那是開店獎金，我介紹我弟弟開設大同專售店，
        所以（被上訴人）給我的開店獎金。因為，我在泰一（
        電器行）工作的時候，作得不錯，我弟弟在外面工作也
        不好，我就介紹弟弟到泰一，後來有個機會我去燦坤，
        …就介紹我弟弟到燦坤，去到大陸去發展，我弟弟在大
        陸當店長回來，就在燦坤竹山當店長，我離開之後…我
        弟弟也離開燦坤，我剛好回竹山買店面，本來我要跟我
        弟弟開電器行，後來因大同世界科技（找上我），我太
        太又不讓我回鄉…所以我（幫我）弟弟開大同專售店，
        …燦坤總經理知道我跟我弟弟要開店也來共襄盛舉」等
        語（見本院卷第47頁反面-48 頁）。本院衡以被上訴人
        公司於95年間給付丁○○之金額僅1 萬元，與上訴人抗
        辯被上訴人僱用丁○○擔任課長以上職務之薪資顯不相
        當，應認證人丁○○所述該1萬元係開店獎金為可採。
      (4)上訴人提出「大同一年設百店建構服務網」之簡報，並
        未標示日期、出處（見原審卷第90頁），其上除標示「
        百店展設會場有大同綜合訊電總經理蕭緊鞍、先鋒公司
        總經理袋貴史、大同公司董事長丙○○、台松公司董事
        長陳世昌、大同綜合訊電副總經理丁○○共同造勢」之
        照片外，別無有關被上訴人僱用丁○○之報導；上訴人
        提出2007年7月6日之「yahoo奇摩股市」時報資訊，其
        上記載「大同3C展售中心展店百家，明年底將展店至35
        0家」之報導（見原審卷第91-92頁），核其內容亦與被
        上訴人是否僱用丁○○無關。
      (5)至於丁○○自上訴人公司離職滿1年又6日後，旋即自大
        同科退保並於同日加保於被上訴公司部分，僅可證明丁
        ○○自上訴人公司離職滿1年又6日後受僱於被上訴人公
        司。然被上訴人於丁○○自上訴人公司離職滿一年後僱
        用丁○○，核與首揭兩造約定「供應商（即被上訴人公
        司）不得錄用從燦坤（即上訴人公司）離職後『一年內
        』之員工，擔任課長級以上之職務」之內容無違，尚難
        認定被上訴人有何違約之情事。
    3.上訴人另抗辯：被上訴人公司為利用丁○○多年來在上訴
      人公司所累積之展店專業及廠商人脈以及供應商之供貨價
      格等資源，將上訴人門市營業關鍵技術及與供應商採購之
      談判技巧複製至被上訴人公司，以與上訴人為不當之競爭
      ；其明知與上訴人間訂有系爭約款，亦明知丁○○與上訴
      人間簽定有離職後競業競止條款，卻仍利用同屬大同集團
      之大同科技公司做為規避系爭約款之手段，使丁○○自上
      訴人公司辭職後，先至大同科技受僱至一年期限屆滿後，
      再至被上訴人公司受僱之一連串行為，屬惡意挖角，自非
      公平交易法第24條所許，應依同法第31條以及民法第184
      條第2 項規定，損害上訴人所受之損害100 萬元，上訴人
      亦得據此與被上訴人上開貨款抵銷云云（見本院卷第17-1
      9 頁、第31頁）。但，本件業經受命法官主持整理並協議
      簡化爭點為「被上訴人公司任用自上訴人公司離職之丁○
      ○，是否違反系爭契約第11.14 條之約定？上訴人得否據
      此請求被上訴人給付之懲罰性違約金（加計營業稅）105
      萬元，並得自上訴人應給付被上訴人之貨款中逕予扣減？
      」後（見本院卷第32頁反面），依民事訴訟法第270條之1
      第3項規定，上訴人應受其拘束，是其上開抗辯既不在協
      議簡化爭點之列，上訴人自不得再執此抗辯；況，上訴人
      於本院第二審程序，再提出此新防禦方法，依民事訴訟法
      第447條第1項規定，亦不應予准許。
  (二)上訴人得否依據被上訴人違反系爭約款為由，請求被上訴人
    給付之懲罰性違約金（加計營業稅）105 萬元，並得自上訴
    人應給付被上訴人之貨款中逕予扣減？
    上訴人未能證明被上訴人違反系爭約款，於丁○○自上訴人
    公司離職後一年內予以僱用之情事，詳如前述，則上訴人不
    得請求被上訴人給付懲罰性違約金（加計營業稅）105 萬元
    ，亦不得自上訴人應給付被上訴人之貨款中，逕予扣減。
六、綜上所述，被上訴人主張上訴人應支付貨款105 萬元，應可
    採信；上訴人抗辯被上訴人違反系爭契約第11.14 條之約定
    ，應支付懲罰性違約金（加計營業稅）105 萬元，不可採信
    ，則被上訴人依據系爭契約之法律關係，請求被上訴人給付
    105 萬元及自起訴狀繕本送達之翌日即98年6 月24日（見原
    審卷第27頁）起至清償日止按年息5%計算之利息，於法有據
    ，應予准許。原審就上開應准許部分，判命上訴人如數給付
    ，並為准、免假執行之宣告，核無違誤，上訴意旨，仍執陳
    詞，指摘原判決不當，求予廢棄，為無理由，應駁回其上訴
    。
七、本件判決基礎已臻明確，兩造其餘之攻擊防禦方法及訴訟資
    料經本院斟酌後，核與判決結果不生影響，無一一論述之必
    要，併予敘明。
八、據上論結，本件上訴為無理由，依民事訴訟法第449條第1項
    、第78條，判決如主文。
中    華    民    國    99    年    8     月    3     日
                    民事第十五庭
                        審判長法  官    林恩山
                              法  官    郭松濤
                              法  官    陳雅玲
正本係照原本作成。
不得上訴。
中    華    民    國    99    年    8     月    3     日
                              書記官    葉國乾

司法院資訊處製作；財團法人民間司法改革基金會備份。
